臺灣高等法院臺中分院民事判決　96年度上更(一)字第3號
上　訴　人
即附帶被上訴人　戊○○
訴訟代理人　　　丁○○
上　訴　人
即附帶被上訴人　己○○
前列二人共同
訴訟代理人　鄭洋一律師
複代理人　　丙○○
被上訴人
即附帶上訴人　　力興資產管理股份有限公司
　　　　　　　（即中興商業銀行股份有限公司之承當訴訟人）
法定代理人　乙○○
訴訟代理人　郭明仁律師
上列當事人間清償借款事件，上訴人對於中華民國92年3月4日臺
灣台中地方法院第一審判決（91年度訴字第3900號），提起上訴
，被上訴人並提起附帶上訴，經最高法院第一次發回更審，本院
於民國96年9月11日言詞辯論終結，判決如下：
    主  文
上訴及附帶上訴均駁回。
第二審訴訟費用關於上訴部分，由上訴人己○○、戊○○連帶負
擔；關於附帶上訴部分，由被上訴人力興資產管理股份有限公司
負擔；發回前第三審訴訟費用由上訴人己○○、戊○○連帶負擔
八分之七，餘由被上訴人力興資產管理股份有限公司負擔。
  　  事實及理由
壹、程序方面：
一、本件原審原告中興商業銀行股份有限公司（下稱中興銀行）
    於原審起訴請求上訴人即附帶被上訴人（下稱上訴人）連帶
    清償本件系爭借款新台幣（下同）5,550,000元及其遲延利
    息、違約金，並經原審判決後，中興銀行於93年4月16日將
    其對上訴人之借款債權本息全部讓售予力興資產管理股份有
    限公司（下稱力興公司），並於93年6月14日刊登於民眾日
    報第35版，完成公告程序，依金融機構合併法第15條第1項
    第1款暨第18條第3項規定，債權已合法移轉，中興銀行就系
    爭債權關係已因讓與力興公司而消滅，應由力興公司繼受取
    得中興銀行原有之權利，並據中興銀行於本院前審聲請由力
    興公司承當訴訟，合於民事訴訟法第254條第2項之規定，由
    本院裁定准由力興公司為本件被上訴人中興銀行之承當訴訟
    人在案，爰據以改列力興公司為被上訴人。
二、被上訴人即附帶上訴人力興公司（下稱被上訴人）法定代理
    人王榮周，於本院訴訟程序進行中變更為乙○○，並據其具
    狀檢附公司變更登記表聲明承受訴訟在案（見本院卷第146
    至151頁），核與民事訴訟法第175條規定相符，合先敘明。
貳、實體方面：
一、被上訴人主張：上訴人己○○於民國（下同）87年6月30日
　　提供其所有坐落南投縣埔里鎮○○○段140之159地號土地及
    其上即門牌南投縣埔里鎮○○路73號房屋設定最高限額抵押
    權予中興銀行以為借款債務之擔保，向中興銀行借用5,500,
    000元，上訴人戊○○為其連帶保證人。並約定94年6月30日
    為清償日期，利息自借款日起按年利率百分之九計算，該行
    已依約將系爭借款撥入上訴人己○○設於中興銀行之帳戶，
    已生交付借款效力，本件消費借貸契約已合法成立，詎上訴
    人己○○自87年7月30日以後，即未再給付利息，迭經催告
    ，上訴人均置之不理，嗣該銀行已將該借款債權轉讓於伊等
    情，爰依消費借貸及連帶保證等法律關係，提起本件訴訟，
    求為命上訴人連應連帶給付伊5,500,000元及自87年7月30日
    起至清償日止按年息百分之九計算之利息；暨自87年8月31
    日起至清償日止，逾期六個月以內部分按上開利率百分之十
    ，逾期超過六個月部分按上開利率百分之二十加計違約金之
    判決。
二、上訴人則以：上訴人己○○係向訴外人松村建設開發股份有
    限公司（下稱松村公司）訂約預購坐落南投縣埔里鎮○○○
    段140之26、140之78號地號上興建之「新埔里鎮」透天別墅
    編號Ｂ區39號房屋（經編門牌號碼為埔里鎮○○路35號），
    土地連同房屋總價款合計7,930,000元，自備款為3,170,000
    元，尾款4,760,000元則以向銀行貸款清償（其中房屋部分
    為1,200,000元，土地部分為3,560,000元），並授權松村公
    司代辦向銀行貸款之前置作業，再由伊等直接與銀行就貸款
    金額，貸款條件（貸款期間）及擔保標的物達成合意後，始
    得成立消費借貸契約。且依銀行正常貸款作業程序，應先完
    成徵信核貸程序之後，後續始能辦理簽約對保。惟本件於系
    爭房屋所有權狀尚未核發之87 年6月27日即通知伊等到玉生
    路33號松村公司工地辦公室辦理所謂之「對保」，被上訴人
    中興銀行經理吳文欽、襄理金大宇、行員甲○○等人遲至11
    時許始趕至，系爭土地房屋買賣契約均未據提出之情形下，
    亦未告知核貸金額即命伊等在原屬銀行徵信核貸之內部文件
    空白「消費借貸申請及調查表」及空白借據上先行簽名，並
    謂將為三日之對保手續。伊等以為將在日後三日內確實對保
    始成立消費借貸契約，故依其指示先予簽名，但事後三日，
    銀行人員均未再出現。且依上訴人己○○與松村公司所簽訂
    之貸款委託書之約定，須於正式對保時，始由借款人開立提
    款單予該公司並同意貸款撥付時由該公司逕向銀行提領該貸
    款金額，本件上訴人己○○於87年6月27日所謂對保之日亦
    未開立上述之取款條。詎該松村公司與中興銀行誤上訴人
    己○○為松村公司之人頭戶，於未正式對保成立消費借貸契
    約及開立取款條之情形下，任意以原由訴外人楊茂銀所預購
    編號為Ｂ區5號自備款較少須貸款550,000元之房屋（門牌號
    碼經編號玉生路73號），偽為係上訴人己○○所購買，而登
    記在其名下，並逕為松村公司辦理分戶貸款，而乖離正常購
    買戶貸款支付尾款應以「轉帳提款」之會計科目程序，反而
    出現借用人清償借款之「放款本息」科目，以達松村公司「
    分散（人頭）借款，集中使用」「借新還舊」及掏空中興銀
    行之一部目的。伊等如明知其情形，即貸款為5,500,000元
    ，且以非上訴人己○○所購買之玉生路35號房屋為抵押標的
    物，殊不可能於所謂對保之時予以同意簽名，是本件乃無以
    該73號房屋為貸款5,500,000元之合意，並撥款5,500,000元
    至松村公司代己○○所開立之帳戶資該公司清償其「放款本
    息」之用，對伊等自不生消費借貸之效力，並使伊真正購買
    之35號房屋遭法院拍賣，乃屬權利之濫用，再請求伊等清償
    借款，殊無理由等語，資為抗辯。
三、原審法院審理後，斟酌兩造之主張及攻擊防禦方法之結果，
    認本件於上訴人己○○原欲借貸之4,760,000部分，其消費
    借貸法律關係仍然成立，因認被上訴人之訴為一部有理由，
    一部無理由，而為被上訴人一部勝訴及一部敗訴之判決，命
    上訴人應連帶給付被上訴人4,760,000元，及自87年7月30日
　　起至清償日止按年息百分之九計算之利息；暨自87年8月31
  　日起至清償日止，其逾期六個月以內部分按上開利率百分之
    十，逾期超過六個月以上部分按上開利率百分之二十計算之
    違約金，並依兩造之陳明，分別酌定擔保金，為准予假執行
    及免為假執行之宣告，而駁回被上訴人其餘之訴及假執行之
    聲請。上訴人就其受敗訴判決部分聲明不服，提起上訴，聲
    明求為判決：(一)原判決關於伊敗訴部分廢棄；(二)上開廢棄部
    分，被上訴人在原審之訴及假執行之聲請均駁回；(三)第一、
    二審訴訟費用均由被上訴人負擔。被上訴人就其敗訴部分，
    並提起附帶上訴，聲明求為判決：(一)原判決關於第2項及命
    伊負擔訴訟費用暨駁回假執行之聲請部分均廢棄；(二)附帶被
    上訴人應再給付伊790,000元及自87年7月30日起至清償日止
    按年息百分之九計算之利息，暨87年8月31日起至清償日止
    ，其逾期在六個月以內部分按上開利率百分之十，逾期超過
    六個月以上部分按上開利率百分之二十計付之違約金；(三)第
    2項聲明伊願供擔保，請准宣告假執行；(四)附帶上訴費用由
    附帶被上訴人負擔。兩造之答辯聲明均為求為判決駁回對造
    之上訴或附帶上訴。
四、兩造不爭執之事實：
（一）上訴人己○○向訴外人松村公司購買其所興建坐落南投縣
      埔里鎮○○○段140之26、140之78地號土地及其地上興建
      之「新埔里鎮」透天別墅乙戶，雙方除定有「房屋預定買
      賣契約書」、「土地預定買賣契約書」；並訂有「代辦貸
      款委託書」，以上訴人己○○所購買之房地供作擔保，向
      中興銀行申辦抵押貸款，作為上訴人己○○給付松村公司
      買賣價款之尾款。依上訴人所提出之房屋及土地預定買賣
      契約書上所載上訴人己○○所購買之「新埔里鎮」透天別
      墅編號為Ｂ區39號房屋（經編門牌號碼為埔里鎮○○路35
      號），總價金為793萬元，自備款為317萬元，其餘476萬
      元則係向銀行辦理貸款。
（二）上訴人於87年6月27日中興銀行人員為對保時，僅在授信
      約定書「對保簽章」及借據上「借用人」、「連帶保證人
      」項下簽名用章，其餘包括借款金額、日期等項均由中興
      銀行人員自行填寫。
（三）中興銀行係以松村公司所提出之房屋及土地預定買賣契約
      書上所載之價金七成核貸，上開房屋預定買賣契約書上所
      載上訴人己○○所購買之「新埔里鎮」透天別墅編號為Ｂ
      區5號房屋（經編門牌號碼為埔里鎮○○路73號）；總價
      金為793萬元，其中自備款為238萬元，其餘555萬元為貸
      款；上開房地並於87年6月30日登記為上訴人己○○名義
      ；且設定最高限額抵押權與中興銀行，以為上開借款之擔
      保。另編號Ｂ區39號房屋（門牌號碼為埔里鎮○○路35號
      ）則登記為訴外人楊茂銀名義。
（四）中興銀行於87年6 月30日將貸款555 萬元撥入活期儲蓄存
      戶，同日復以「放款本息」之會計科目收回。
（五）土地代書李稽鴻受託辦理過戶登記時，誤將編號Ｂ區5號
      房屋登記為Ｂ區39號房屋。
五、兩造爭點：
（一）被上訴人與上訴人己○○就系爭借款之消費借貸契約之意
      思表示是否合致？
　１、上訴人己○○是否向松村公司預購上開Ｂ區39號房地（門
  　　牌號碼為玉生路35號），而與松村公司訂立「代辦貸款委
    　託書」，以之為抵押標的物，向被上訴人貸款用以清償買
      賣價金之尾款；而中興銀行是否依松村公司所提供上訴人
      己○○係購買Ｂ區5號（門牌號碼為玉生路73號）房地之
      該買賣契約核貸？
  ２、松村公司依與上訴人己○○間房地代辦貸款委託書之約定
      ，有無代理己○○向中興銀行為抵押借款之權限？如有，
      其金額若干？
  ３、兩造就系爭抵押借款之消費借貸之意思表示是否合致？如
      已合致，其消費借貸之金額為何？
（二）中興銀行將款項5,550,000元存入上訴人己○○設於中興
      銀行之帳戶內，並由松村公司提領，是否對上訴人己○○
      已生交付借款之效力？
六、本院之判斷：
（一）被上訴人與上訴人己○○就系爭借款之消費借貸契約之意
      思表示是否合致？
　１、上訴人己○○是否向松村公司預購上開Ｂ區39號房地（門
  　　牌號碼為玉生路35號），而與松村公司訂立「代辦貸款委
    　託書」，以之為抵押標的物，向被上訴人貸款用以清償買
      賣價金之尾款；而中興銀行是否依松村公司所提供上訴人
      己○○係購買Ｂ區5號（門牌號碼為玉生路73號）房地之
      該買賣契約核貸？經查：
 （1）訴外人松村公司於坐落南投縣埔里鎮○○○段140-26、14
      0-78地號土地上興建「埔里新市鎮」透天別墅，上訴人己
　　　○○乃與松村公司簽訂土地及房屋預定買賣契約書，預購
　　　上開買賣契約書所附配置圖所示Ｂ區39號房屋（門牌號碼
  　　嗣經編定為埔里羡鎮○○路35號）及其基地。嗣上訴人己
　　　○○經登記為玉生路73號房屋所有權人，而訴外人楊茂銀
　　　經登記為玉生路35號房屋所有權人，此業據上訴人提出土
  　　地預定買賣契約書一份、房屋預定買賣契約書一份、土地
    　登記謄本二份及建物登記謄本二份為證（見原審卷第34至
      46頁、48至55頁）。參以證人楊茂銀於原審到庭證稱：「
      我有買的是玉生路73號的位置，我買的是預售屋，我那個
      契約有附位置圖。．．．．．建設公司的黃姓職員有通知
      我要到銀行辦對保，我回答說房子沒有移轉，所以我不要
      去對保，過幾天之後，黃先生告訴我說把我買的房子登記
      在被告的名下，被告所買的房子登記我名下」等語（見原
      審卷第250頁）；且依上訴人提出訴外人楊茂銀與松村建
      設公司之買賣契約書觀之（見原審卷第265至273頁），其
      上記載訴外人楊茂銀所購買者確為Ｂ區5號房屋，可知，
      上訴人己○○所購買之Ｂ區39號房屋應係玉生路35號，而
      訴外人楊茂銀所購買之Ｂ區5號房屋應係玉生路73號；被
      上訴人對於松村公司所委任之土地代書李稽鴻受託辦理過
      戶登記時，誤將編號Ｂ區5號房屋登記為Ｂ區39號房屋，
      亦不爭執；足認松村建設公司確有誤將玉生路73號房屋登
      記為上訴人己○○所有，玉生路35號房屋誤予登記為訴外
      人楊茂銀所有之情事。
 （2）上訴人己○○向訴外人松村建設公司購買之房屋及其基地
      ，其總價金為7,930,000元（土地價金為4,760,000元、房
      屋價金為3,170,000元），此有上訴人提出房屋預定買賣
      契約書及土地預定買賣契約書為證。依上開買賣契約書之
      記載，上訴人己○○應給付之自備款為3,170,000元（土
      地部分為1,200,000元、房屋部分為1,970,000萬元），其
      餘4,760,000元則係向銀行辦理貸款（土地部分：3,560,0
      00元，房屋部分：1,200,000元）；而上訴人己○○已給
      付自備款合計2,960,000元（2,680,000元加上280,000元
      ）；此亦可自該買賣契約書所附房屋付款明細表及土地付
      款明細表觀之即明；故被上訴人主張上訴人己○○僅給付
      自備款960,000元乙節，並非可採。又被上訴人所提出之
      土地預定買賣契約書及房屋預定買賣契約書，該二份買賣
      契約書係建商即訴外人松村建設公司逕交付被上訴人，業
      據被上訴人陳明在卷；而被上訴人並未曾提出該買賣契約
      書供上訴人確認其內容之真實性；且依該買賣契約書之記
      載，上訴人己○○係購買Ｂ區5號房屋及基地，參諸前述
      說明，即有錯誤。又被上訴人所提出上開買賣契約書之房
      屋及土地之總價金固同為7,930,000元，其中自備款為2,3
      80,000元，其餘5,550,000元則為貸款，惟該買賣契約書
      所附房屋付款明細表及土地付款明細表分別記載上訴人己
      ○○已給付之自備款合計僅1,880,000元（1,200,000元加
      上680,000元）；參以訴外人松村建設公司雖誤將玉生路
      73號房屋所有權移轉登記為上訴人己○○，然該房屋及土
      地面積均與上訴人己○○實際購買者相同，此有上訴人提
      出之上開土地登記謄本二份及建物登記謄本二份可稽。倘
      上訴人己○○僅給付自備款1,880,000元，加上本件貸款
      5,500,000元，則上訴人己○○尚有550,000元未給付，出
      賣人松村建設公司豈會將房屋及土地所有權移轉登記予上
      訴人己○○。基上，應認上訴人所提出之買賣契約書，確
      為上訴人己○○與訴外人松村建設公司所訂立之買賣契約
      無訛。準此，依上訴人提出之上開買賣契約書所附上訴人
      己○○與松村公司所簽訂之「代辦貸款委託書」所載，上
      訴人己○○乃係以該Ｂ區39號即玉生路35號房地為擔保借
      款4,760,000元，以支付松村公司之尾款；而中興銀行則
      係以松村公司所提出，原係訴外人楊茂銀所購登載上訴
      人己○○係買受人之Ｂ區○號○○○路73號房地予以核貸
      5,550,000元。
  ２、松村公司依與上訴人己○○間房地代辦貸款委託書之約定
      ，有無代理己○○向中興銀行為抵押借款之權限？如有，
      其金額若干？經查：
 （1）由原審卷第130頁中興商業銀行台中分行簡便行文表及上
      訴人所提出上開土地及建物登記簿謄本上他項權利登記欄
      之變動及記載可知：本件訴外人松村建設公司為興建系爭
      「新埔里鎮」建案，向中興銀行借款，除提供土地設定抵
      押權與中興銀行外，並於地上建物取得使用執照後，追加
      全部建物設定第一順位抵押權予中興銀行；松村建設公司
      及中興銀行為清償借款及解決逾期放款，乃辦理承購戶之
      分戶貸款，並變更原抵押權設定登記之債務人及義務人。
      此為松村建設公司與承購戶之房屋及土地預定買賣契約書
      均約定：預定銀行貸款部分為承購戶應付土地價款之一部
      分，授權松村公司代辦金融機關貸款，並以貸得款項逕作
      為價款之一部，且立代辦貸款委託書之緣由；亦為一般建
      商預售房屋之型態。而依上訴人提出之房屋及土地預定買
      賣契約書第6條第1項均約定「預定銀行貸款部分，甲方（
      即買受人上訴人己○○）承認為應付房地價款之一部份，
      屬乙方（即出賣人松村建設公司）於交屋前之應收款，甲
      方授權委託乙方代辦金融機關貸款『代辦方式由乙方全權
      決定，甲方絕無異議，並立代辦貸款委託書』，甲方同意
      依乙方通知之時間、地點備齊所需證件，並覓妥金融機關
      核准之連帶保證人，配合辦妥有關貸款之一切手續。金融
      機關核准貸放，甲方並同意立即由乙方直接領取，以抵償
      預定房地應付價款不足數」等語，且該二份買賣契約書均
      附有代辦貸款委託書；足見，上訴人己○○就其所購買之
      前開房地，其向金融機構貸款部分係「全權委託」出賣人
      松村建設公司代為辦理，上訴人負有配合辦妥有關貸款一
      切手續之義務，並同意銀行核貸後逕由松村建設公司領取
      貸款以抵償未償價款。再參以證人即被上訴人公司承辦放
      款徵信業務之職員甲○○亦證稱本件係建商辦理分戶（筆
      錄誤載為吩咐）貸款，先由貸款部門主管與建設公司接洽
      後，再交由各承辦人向每一購買戶進行徵信相關業務等語
      （見原審卷第143頁）；足認本件貸款手續係由建商即松
      村建設公司代理上訴人己○○與被上訴人接洽協商，並談
      妥貸款金額、期間及其他貸款條件後，始由上訴人依約配
      合進行對保手續。上訴人抗辯其僅授權松村公司辦理向銀
      行貸款之前置作業云云，自不足採。
 （2）至被上訴人主張於辦理本件貸款之初即明白告知借用人即
      上訴人己○○貸款金額云云，證人甲○○固亦到庭證稱：
      本件貸款經過徵信後，由借款人確定借款金額後，再進行
      對保手續，並由借款人與連帶保證人在借據上簽名云云。
      惟依上訴人所提出前述買賣契約書約定之貸款金額及代辦
      貸款委託書所記載，上訴人委辦貸款金額均為476萬元，
      且房地總價金為793萬元，上訴人己○○已給付自備款296
      萬元，扣除已付自備款後，尚未給付之價款僅為497萬元
      ，衡情，上訴人自不可能貸款550萬元，以支付松村公司
      之尾款。故倘被上訴人於對保程序中告知上訴人系爭貸款
      金額為550萬元，上訴人應不可能於借據及其他申請書上
      簽名蓋章；可知證人甲○○證稱上訴人確定借款金額後，
      再進行對保手續乙節，並非實在。上訴人辯稱渠等於對保
      時，僅在「對保簽章」及「借用人」項下簽名用章，被上
      訴人未詢問渠等貸款金額，亦未告知貸款金額及貸款期間
      等語，較堪採信。益徵本件貸款手續係由建商即松村建設
      公司代理上訴人己○○與被上訴人接洽協商，並談妥貸款
      金額、期間及其他貸款條件後，始由上訴人依約配合進行
      對保手續。
 （3）按代理人於代理權範圍內所為之法律行為，其效果始歸於
      本人；逾越代理權範圍，則為無權代理；又無權代理，係
      效力未定之法律行為，固得經本人承認而對於本人發生效
      力；惟本人如已為拒絕承認，該無權代理行為即確定的對
      於本人不生效力。本件上訴人己○○既委託訴外人松村建
      設公司全權代辦金融機構貸款，而松村建設公司與被上訴
      人洽妥貸款金額及期間後，始通知上訴人進行對保手續，
      固如前述；惟依上訴人與松村公司間系爭房屋、土地預定
      買賣契約書及代辦貸款委託書之約定，上訴人己○○委託
      訴外人松村建設公司代辦貸款之金額為476萬元，故在476
      萬元之金額範圍內，松村建設公司與被上訴人已成立借貸
      契約之意思表示合致，其效力始及於上訴人己○○；逾47
      6萬元部分，既非在授權範圍，且未經上訴人承認，縱松
      村建設公司與被上訴人意思表示合致，亦難認其效力及於
      上訴人己○○。
  ３、兩造就系爭抵押借款之消費借貸之意思表示是否合致？如
      已合致，其消費借貸之金額為何？
 （1）按代理人於代理權限內，以本人名義所為之意思表示，直
      接對本人發生效力，民法第103條第1項定有明文。又稱消
      費借貸者，謂當事人一方移轉金錢或其他代替物之所有權
      於他方，而約定他方以種類、品質、數量相同之物返還之
      契約，民法第474條第1項亦有規定。故關於金錢借貸契約
      ，金錢既為借貸標的物，則借貸金額及借貸期間應為契約
      必要之點，至於抵押物雖係債權之擔保，然其既為抵押權
      設定契約之標的物，非屬消費借貸契約之內容，自難認係
      消費借貸契約之必要之點。基此，本件借貸契約當事人就
      借貸金額及期間意思表示合致，消費借貸契約即可成立。
      本件上訴人己○○委託訴外人松村建設公司全權代辦金融
      機構貸款，並以貸得款項逕作為價款之一部，應係由松村
      建設公司與被上訴人洽妥貸款金額及期間後，始通知上訴
      人進行對保手續，已如前述，顯然松村建設公司與被上訴
      人就貸款金額及貸款期間已經意思表示合致，並直接對上
      訴人發生效力。至對保為金融機關內部辦理貸款之作業程
      序，並非消費借貸契約成立之要件；且上訴人己○○全權
      委託松村公司向被上訴人辦理貸款之代理權限，亦不因被
      上訴人對保手續之有無而受影響；故被上訴人於對保時是
      否詢問上訴人貸款金額，或告知上訴人貸款金額及貸款期
      間，要無影響借貸契約因意思表示合致而成立。上訴人辯
      稱被上訴人於對保時並未詢問上訴人己○○貸款金額，亦
      未告知貸款金額及借款期間，故被上訴人與上訴人己○○
      並未就借款金額達成合意，消費借貸契約不成立云云，自
      不足採。
 （2）上訴人雖又抗辯於對保程序僅在授信約定書「對保簽章」
      及借據上「借用人」、「連帶保證人」項下簽名用章，其
      餘包括借款金額、日期等項均由被上訴人自行填寫，不生
      消費借貸契約之合意云云。然消費借貸契約非要式契約，
      非以訂立書面為必要，故縱係由被上訴人填寫借據上之金
      額、日期或借貸期間等事項，亦無礙松村建設公司代理上
      訴人己○○與被上訴人就借貸金額、借貸期間等意思表示
      之合致。另訴外人松村建設公司誤將訴外人楊茂銀所購買
      之玉生路七十三號登記為上訴人己○○所有；訴外人松村
      建設公司更提供該房屋土地予被上訴人設定抵押權以為本
      件貸款債務之擔保，此固有上訴人提出之土地登記謄本及
      建物登記謄本可稽，亦為被上訴人所不爭執。惟按消費借
      貸契約為債權契約，與抵押權設定契約為物權契約者不同
      ，二者各自獨立。上訴人己○○既全權委託松村公司代向
      中興銀行申請抵押貸款476萬元，並以貸得款項逕作為價
      款之一部；兩造就系爭借款於476萬元範圍內，既有借貸
      之合意存在，其借貸契約即成立；縱被上訴人以上開錯誤
      登記之房地設定抵押權，要與本件消費借貸契約之成立與
      否無關。故上訴人辯稱抵押物登記錯誤，被上訴人疏於注
      意仍以之設定抵押權而貸放金錢，對保程序有重大瑕疵，
      自不成立消費借貸契約云云，亦不可採。
（二）中興銀行將款項5,550,000元存入上訴人己○○設於中興
      銀行之帳戶內，並由松村公司提領，是否對上訴人己○○
      已生交付借款之效力？經查：
 （1）按消費借貸因金錢或其他代替物之交付而生效力，固為修
      正前民法第475條所明定（修正後已刪除該條規定），但
      所謂「交付」，原不以現實交付為限，倘貸與人已依轉帳
      方式，將貸款撥入借用人之銀行帳戶內以代交付者，自仍
      發生與現實交付同等之效力（最高法院90年台上字第2037
      號判決參照）。本件依上訴人所提出之房屋及土地預定買
      賣契約第6條約定：「預定銀行貸款部分，甲方（即上訴
      人己○○）承認為應付房地價款之一部份，屬乙方（即松
      村建設公司）於交屋前之應收款。甲方授權委託乙方代辦
      金融機關貸款…金融機關核准貸放，甲方並同意立即由乙
      方直接領取，以抵償預定房地應付價款不足數」代辦貸款
      委託書第一點約定：「．．甲方應於對保同時辦理銀行開
      戶及開立提款單交付乙方，並授權乙方於貸款撥付時逕行
      向銀行提領貸款金額，作為給付乙方之價款，甲方不得藉
      任何理由阻止．．」上開房屋及土地預定買賣契約書附件
      上訴人立具切結載明：「依據房屋地預定買賣契約書及土
      地預定買賣契約書與房屋及土地代辦貸款委託書之規定，
      本人委託乙方辦理銀行貸款新台幣四百七十六萬元，本人
      承諾上述款項申請核准後，得由銀行直接撥入乙方指定之
      帳戶內」等語（見原審卷第126頁）。足見，上訴人己○
      ○除授權松村建設公司全權代理其向金融機關辦理貸款手
      續，有配合辦妥有關貸款一切手續之義務外，並同意銀行
      核貸後逕由松村建設公司領取貸款以抵償未償價款。而被
      上訴人已於87年6月30日將系爭借款撥入上訴人己○○於
      中興銀行所開立之帳戶內，此有上訴人己○○提出之活期
      儲蓄存摺影本可稽（見原審卷第56頁反面）；依上說明，
      即已發生與現實交付同等之效力。而上訴人己○○為同意
      松村建設公司逕行領取貸款，應於對保時辦理開戶及簽立
      取款條。上訴人己○○復為履行其義務，授權訴外人松村
      建設公司代刻印章使用，故縱於代刻印章委託書約定代刻
      印章之用途包括「領用及代辦貸款手續」，自難認對上訴
      人己○○不利，有失公平，及違反平等互惠及誠信原則，
      是上訴人辯稱代刻印章之委託書，松村建設公司擅自於代
      刻印章委託書內夾帶「領用及代辦貸款手續」等不明顯且
      不利上訴人之文字，顯失公平，並違反平等互惠及誠實信
      用原則，應屬無效云云，尚非可採。
 （2）上訴人自承取款條及借據之印章係上訴人己○○委由松村
      建設公司代刻之印章，且上訴人已履行其配合辦理對保手
      續之義務，則該取款條係由上訴人己○○於對保時所親自
      開立或由松村建設公司基於上訴人己○○授權而代理開立
      ，應堪認定。故上訴人辯稱上訴人己○○未曾授權亦未親
      自開立取款條，該取款條係偽造云云，亦不可採。
 （3）又查上訴人己○○上開活期儲蓄存摺中於87年6月30日固
      記載「放款本息」支出550萬元；惟上訴人己○○與訴外
      人松村建設公司所訂立之買賣契約及代辦貸款委託書之約
      定，既以金融機關核准之貸款，逕由松村建設公司領取，
      以抵償上訴人己○○不足之價款，亦即本件貸款係給付訴
      外人松村建設公司之尾款。故被上訴人於87年6月30日以
      「放款本息」會計科目收回放款，用以清償訴外人松村建
      設公司逾期放款債務，並無違反上訴人己○○與訴外人松
      村建設公司間上開買賣契約及代辦貸款委託書之約定。而
      所謂「收回放款」，應係指以取款條領取貸款，並同時清
      償訴外人松村建設公司所積欠之逾期放款債務而言；縱被
      上訴人未依轉帳方式將撥入上訴人己○○帳戶之貸款轉入
      訴外人松村建設公司之帳戶內，再以「放款本息」會計科
      目沖銷其所積欠之逾期放款債務；然被上訴人以較簡化方
      式沖銷呆帳之作業方式，自難據此即謂被上訴人並未交付
      貸款。是上訴人辯稱被上訴人於放款當日即藉「放款本息
      」之會計科目收回，並未交付借款，消費借貸契約自不成
      立云云，委無可採。
 （4）上訴人雖又抗辯：退萬步言，縱認兩造之消費借貸契約成
      立，亦因上訴人己○○存款簿　上支出項下之「放款本息
　    」之會計科目係此筆放款當日已由被上訴人收回以抵償同
　　　筆放款，則本件消費借貸關係已因清償而消滅云云。惟查
      ，上訴人己○○之存簿中「放款本息」會計科目，係被上
    　訴人收回貸款逕行清償訴外人松村建設公司逾期放款債務
      ，已如前述，故上訴人己○○存簿中「放款本息」顯非指
      被上訴人收回貸款以抵償同筆借款，自難謂本件借貸關係
      因被上訴人收回貸款而已清償。是上訴人辯稱縱認兩造之
      消費借貸契約成立，亦因上訴人己○○存款簿上支出項下
      之「放款本息」之會計科目係此筆放款當日已由被上訴人
      收回以抵償同筆放款，則本件消費借貸關係已因清償而消
      滅云云，亦不可採。
（三）本件借款於476萬元部分，其消費借貸契約既存在於上訴
      人己○○與被上訴人間；而上訴人戊○○自承其係以其子
      即上訴人己○○名義購買房屋，上訴人己○○與松村公司
      訂立之前揭房屋地預定買賣契約書及土地預定買賣契約書
      、房屋及土地代辦貸款委託書、代刻印章委託書上，立約
      人欄，亦均蓋上訴人戊○○之印章，則其對於上訴人己○
      ○授權訴外人松村建設公司代向被上訴人辦理貸款及貸款
      金額等，應知悉甚稔。且上訴人戊○○於系爭借據連帶保
      證人處既簽名並蓋章，自應認其就約定代辦貸款金額即47
      6萬元部分，與被上訴人成立連帶保證契約，上訴人戊○
      ○自應負連帶保證人責任。
（四）本件借款之約定利率為年息百分之九．０五，自借款日起
      按月計付，凡本金或利息逾期未履行，其逾期在六個月以
      內者，另按上開利率百分之十，逾期超過六個月者，另按
      上開利率百分之二十計付違約金，此觀借據第三條、第四
      條之約定即明。又依借據背面約定書第五條第一款及第六
      款約定，借款人如有任何一宗債務不依約清償本金或利息
      ，其所負之一切債務視為全部到期。而上訴人己○○自87
      年7月30日起即未繳息，則其所負476萬元借款債務，自應
      視為全部到期，並應依上述約定給付遲延利息及違約金。
      而上訴人戊○○既為其連帶保證人，自應負連帶給付之責
      任。從而，被上訴人依消費借貸及連帶保證等法律關係，
      請求上訴人連帶給付476萬元及自87年7月30日起至清償日
      止按年息百分之九計算之利息；暨自87年8月31日起至清
      償日止，其逾期六個月以內部分按上開利率百分之十，逾
      期超過六個月以上部分按上開利率百分之二十計算之違約
      金，為有理由，應予准許。逾此部分之請求，則屬無據，
      應予駁回。原審為如上之判決，經核並無違誤。兩造各就
      其敗訴部分提起上訴及附帶上訴，指摘原判決不當，求予
      廢棄改判，為無理由，應駁回其上訴及附帶上訴。
七、本件事證已臻明確，兩造其餘攻擊防禦方法與舉證，經核與
    判決結果無影響，爰不再逐一加以論述，附此敘明。
八、據上論結，本件上訴及附帶上訴均為無理由，依民事訴訟法
    第449條第1項、第78條、第79條、第85條第2項，判決如主
    文。
中　　華　　民　　國　　96　　年　　9 　　月　　26　　日
                  民事第二庭    審判長法　官　邱森樟
                                      法　官  蔡秉宸
                                      法　官  翁芳靜
以上正本係照原本作成。
上訴人得上訴。
附帶上訴人不得上訴。
如對本判決上訴，須於收受判決送達後二十日內向本院提出上訴
書狀，其未表明上訴理由者，應於提出上訴後二十日內向本院提
出上訴理由書（須按他造人數附具繕本）。
上訴時應提出委任律師為訴訟代理人之委任狀。具有民事訴訟法
第四百六十六條之一第一項但書或第二項之情形為訴訟代理人者
，另應附具律師及格證書及釋明委任人與受任人有該條項所定關
係之釋明文書影本。
　　　　　　　　　　　　　　　　　　　書記官　許美惠
中　　華　　民　　國　　96　　年　　9 　　月　　27　　日
                                                      Ｃ
